【裁判字號】    96,上易,807
【裁判日期】    970422
【裁判案由】    返還借款
【裁判全文】
臺灣高等法院民事判決                 96年度上易字第807號
上  訴  人  甲○○
訴訟代理人  趙國生律師
複代  理人  周珮琦律師
被上  訴人  乙○○
訴訟代理人  曾冠棋律師
上列當事人間請求返還借款事件，上訴人對於中華民國96年8 月
15日台灣台北地方法院95年度訴字第9081號第一審判決提起上訴
，本院於97年4 月8 日言詞辯論終結，判決如下：
    主      文
上訴駁回。
第二審訴訟費用由上訴人負擔。
    事實及理由
一、上訴人起訴主張：被上訴人於民國（下同）88年間因資金週
    轉需要，向伊借款新台幣（下同）60萬元，並簽發票面金額
    均為20萬元，發票日期分別為88年6 月30日、88年7 月30日
    、88年8 月30日之支票3 紙交伊收執，以為還款方式。詎被
    上訴人多次請求展期後，迄今猶未清償，爰依消費借貸之法
    律關係，請求被上訴人給付60萬元及法定利息。
二、被上訴人則以：伊未向上訴人借貸60萬元，上訴人於88年5
    月15日之匯款20萬元，係返還伊代為支付選舉文宣257,465
    元等語，資為抗辯。
三、原審駁回上訴人之訴及假執行之聲請，上訴人不服，提起上
    訴，求為判決：(一)原判決廢棄。(二)上開廢棄部分，被上訴人
    應給付上訴人60萬元，及自原法院95年度促字第28453 號支
    付命令送達翌日起至清償日止，按週年利率5%計算之利息。
    被上訴人則聲明：上訴駁回。
四、兩造不爭執事項（見本院卷第69頁）：
  (一)上訴人曾於88年5 月15日匯款20萬元至被上訴人在臺北市第
    五信用合作社支票存款帳戶（見原審卷第54頁）。
  (二)上訴人持有以台北市第五信用合作社儲蓄部為付款人、帳號
    3217-6，票號SH0000000 、SH0000000 、SH0000000 ，發票
    日期分別為88年6 月30日、88年7 月30日、88年8 月30日，
    票面金額均為20萬元，發票人乙○○之支票3 紙均為真正（
    見支付命令卷第2 頁）。
五、上訴人主張被上訴人借款60萬元，惟經被上訴人否認，並以
    上訴人匯款20萬元係返還其為上訴人代墊之選舉文宣款等語
    置辯。兩造乃同意依民事訴訟法第270 條之1 第1 項第3 款
    規定，整理並協議簡化爭點為（見本院卷第69頁）：(一)兩造
    間有無借貸合意？上訴人有否交付60萬元借貸款予被上訴人
    ？(二)上訴人匯入被上訴人帳戶之20萬元係借貸款項？亦係上
    訴人返還之選舉文宣等貸墊款？茲分述如下：
  (一)兩造間有無借貸合意？上訴人有否交付60萬元借貸款予被上
    訴人？
    (1)按稱消費借貸者，謂當事人一方移轉金錢或其他代替物之
      所有權於他方，而約定他方以種類、品質、數量相同之物
      返還之契約，民法第474 條第1 項定有明文。是當事人主
      張有金錢借貸關係存在，須就其發生所須具備之特別要件
      即金錢之交付及借貸意思表示互相一致負舉證之責任，若
      僅證明其一，尚不能認為有金錢借貸關係存在。再者，支
      票為無因證券，交付票據之原因甚多，或為贈與、或為買
      賣、或為確保當事人間已存在之法律關係、或為消滅已存
      在之法律關係，非僅囿於金錢借貸一端而已，故除別有證
      據外，僅為支票之簽發、授受或轉讓，仍不足以證明其原
      因事實。
    (2)上訴人主張：被上訴人向伊借款60萬元，並提出被上訴人
      簽發票面金額合計為60萬元之支票3 紙為證（見支付命令
      卷第2 頁）；被上訴人對該支票之真正不爭執，固堪信為
      真實。惟被上訴人否認兩間有借貸關係存在，而支票為無
      因證券，交付票據之原因甚多，或為贈與、或為買賣、或
      為確保當事人間已存在之法律關係、或為消滅已存在之法
      律關係，非僅囿於金錢借貸一端而已，是依前揭說明，上
      訴人執有被上訴人簽發之支票3 紙，尚不足以證明上訴人
      與被上訴人間即有借貸60萬元之事實存在。上訴人就兩造
      間有借貸60萬元之意思表示互相一致及交付60萬元之特別
      要件，仍應負舉證責任。
    (3)上訴人又主張：伊曾於88年5 月15日匯款20萬元至被上訴
      人在台北市第五信用合作社支票存款帳戶，並提出匯款單
      （見原審卷第54頁）為證，被上訴人對此不爭執，亦堪信
      為真實。惟被上訴人否認該20萬元匯款係借款，徵諸首揭
      說明，上訴人對系爭匯款20萬元之發生原因係基於兩造間
      之借貸意思表示互相一致之事實，應負舉證責任，若僅能
      證明交付20萬元，亦不能認兩造間即有借貸20萬元之關係
      存在。
    (4)上訴人於原審主張：「兩造間原為舊識，被告（即被上訴
      人）於88年間因資金週轉之問題，向原告（即上訴人）借
      資60萬元現金。原告顧及雙方情誼，二話不說答應借款，
      並交待訴外人張萍，直接由原告萬泰銀行建成分行之帳戶
      ，匯出60萬元至被告乙○○之帳戶內，嗣被告確認原告確
      實匯出60萬元現金後，才開具系爭3 紙支票」（見原審卷
      第25頁、167 頁）；本院審理時訊之上訴人：「系爭60萬
      元僅能證明匯款20萬元予被上訴人？有無約定利息？」，
      答以：「是，其餘40萬有證人張萍之證詞可證，有約定利
      息，扣除利息之後交付。一次借款分二次給，第一次給20
      萬元，不超過二個星期後扣除利息再交付現金，交付當時
      有簽收單，現已無法尋獲」、問：「確定利息多少？」，
      答以：「年代久遠，無法確定。」（見本院卷第65頁）上
      訴人對於交付借款60萬元之方式，先稱「直接匯款60萬元
      」，事後改為「匯款20萬元，交付現金40萬元」；關於借
      款有無利息約定，先稱「有約定利息」，待本院要求確定
      利息若干，用以計算「扣除利息後交付」之現金，又改稱
      「年代久遠無法確定」。上訴人對於本件借貸60萬元之事
      實，前後主張顯非相同。之後，上訴人再確定主張為：「
      被上訴人於88年5 月10日左右…向上訴人表示因資金週轉
      之問題，需一次借款60萬元。上訴人…交待會計即證人張
      萍處理，證人張萍於是直接由上訴人萬泰銀行建成分行之
      帳戶，先行於88年5 月15日匯出20萬元至被上訴人乙○○
      之帳戶內，嗣後待被上訴人確認拿到60萬元借款後，才交
      付面額各20萬元之支票3 紙」（見本院卷第87頁於97年3
      月31日提出之言詞辯論狀），合先敘明。
    (5)證人即上訴人之會計張萍於原審證稱：「我知道本件是被
      告（即被上訴人）跟原告（即上訴人）借款，是由我匯款
      的。因為原告要我匯款的時候，『原告說』是要借被告的
      ，後來我到被告的店裡面，被告跟我說跟原告借錢還要扣
      利息」、（問：大約是什麼時候原告請你匯款？）大約是
      88年4、5月間。第一次要我匯20萬，是要借60萬，原告一
      次把3 張面額20萬元的票給我。我是看支票上面的計息日
      ，再把尾款匯過去」、「（問：利息如何計算？）我記得
      計日息，民間應該都是計日息。但是計算方法我不記得，
      應該是意思意思而已」、「（問：最後一次匯款是什麼時
      候？）不記得」、「我從上訴人萬泰建成分行匯20萬到支
      票上記載的銀行五信（即台北市第五信用合作社）。另外
      的錢也都是匯到這個銀行，但是匯出的銀行我忘記了」等
      語（見原審卷第57頁背面- 58頁）。惟：
      證人張萍雖證稱被上訴人向上訴人借款60萬元，但證人
        張萍知悉系爭借貸款事，係因為上訴人要求張萍匯款，
        由上訴人「告訴」張萍要借錢給被上訴人而來，證人張
        萍並非當場見聞被上訴人向上訴人借貸60萬元之人，其
        證詞顯不足以證明兩造間確有借貸60萬元之意思表示互
        相一致。
      證人張萍先稱本件借款「計日息」、「民間應該都是計
        日息」，又改稱「計算方法不記得、」「應該是意思意
        思而已」，本件借款究竟有無約定利息，證人張萍無法
        具體說明；而證人張萍證稱借貸之60萬元係「直接匯款
        」至被上訴人在五信之帳戶，與上訴人主張第一次給20
        萬元，不超過二個星期後，扣除利息再「交付現金」之
        借款交付方式不同；證人張萍證稱「上訴人一次把3 張
        面額20萬元的票給我。我是看支票上面的計息日，再把
        尾款匯過去」，上訴人則主張「待被上訴人確認拿到60
        萬元借款後，才交付面額各20萬元之支票3 紙」，其票
        據交付及匯款時間之先後順序又不相同，證人萍之證詞
        實難信為真實。
      況被上訴人在台北市第五信用合作社所開立帳號
        00000000000-0 號支票存款帳戶，於88年4 月至88年6
        月間之資金往來紀錄，除於88年5 月15日之匯款20萬元
        外，並無其餘符合證人張萍證述之匯款紀錄，有台北市
        第五信用合作社95年11月17日北市五信社吉字第264 號
        函附存款交易明細表存卷可按（見原審卷第62- 65頁）
        ，益徵證人張萍證述之內容，與事實有違。
      綜上，證人張萍證述以匯款方式交付60萬元借款予被上
        訴人，與被上訴人在第五信用合作社之帳戶僅有20萬元
        之紀錄，及上訴人主張本件借款係分20萬元、40萬元2
        次交付之供述均不相符，顯不足以證明上訴人業已交付
        借款60萬元予被上訴人；證人張萍又非當場見聞本件借
        款60萬元之人，其證詞自難證明兩造間確有借貸60萬元
        之意思表示互相一致。
    (5)證人林志昇於原審雖又證稱：「原告、被告兩個人互相欠
      對方錢，被告乙○○說原告要他投資300 萬，原告甲○○
      說被告乙○○有向他借60萬元。」、「（問：被告乙○○
      對於原告甲○○借60萬跟有收到60萬都沒有爭執？）是的
      。當初協調時，被告乙○○曾經同意原告欠他的300 萬元
      扣掉60萬元，其他的部分分期清償」等語（見原審卷第11
      8 頁），惟證人林志昇亦稱「我沒有看到交付300 萬元、
      60萬的情形…我幫他們協調的時間大約是在2004或2005年
      的時候…真正借錢的原因是什麼我不清楚。什麼時候借的
      錢我也不清楚。」等語（見原審卷第118 頁背面），足認
      證人林志昇亦非當場見聞本件借貸60萬元之人，其證詞亦
      不足採為兩造間確有借貸60萬元意思表示互相一致之證據
      。縱使證人林志昇之證詞得以證明「2004或2005年（即民
      國93年或94年）」間，被上訴人曾於兩造協調時，同意上
      訴人自300 萬元借款中扣掉60萬元，亦僅能認為被上訴人
      為取回上訴人應返還300 萬元的款項，同意「依上訴人要
      求」扣除60萬元，至少得以取回240 萬元而已，尚難據此
      認定上訴人主張兩造於「88年間」確有借貸60萬元之關係
      存在。
    (二)上訴人匯入被上訴人帳戶之20萬元係借貸款項？亦係上訴
      人返還之選舉文宣等貸墊款？
      如前所述，上訴人匯入被上訴人帳戶之20萬元，未能舉證
      證明係基於兩造間之借貸合意，該20萬元尚無證據證明係
      被上訴人向上訴人借貸之款項，至於該20萬元是否為上訴
      人返還被上訴人之選舉文宣等代墊款257,465 元，核已無
      論述之必要，併予敘明。
六、綜合上述，上訴人提出支票、匯款單、證人張萍、林志昇之
    證詞，均不足以證明兩造間有借貸60萬元之意思表示互相一
    致；借款60萬元部分，亦無證據證明業已交付被上訴人，則
    上訴人本於消費借貸之法律關係，請求被上訴人給付60萬元
    ，及自支付命令送達被上訴人翌日起至清償日止，按年息5%
    計算之利息，為無理由，應予駁回。原審判命駁回上訴人之
    訴及假執行之聲請，核無不合。上訴意旨指摘原判決不當，
    求予廢棄改判，為無理由，應予駁回。
七、本件事證已臻明確，兩造其餘攻擊、防禦方法及未經援用之
    證據，經本院審酌後認對判決結果不生影響，爰不一一論列
    ，附此敘明。
八、據上論結，本件上訴為無理由，依民事訴訟法第449 條第1
    項、第78條，判決如主文。
中    華    民    國    97    年    4     月    22    日
                    民事第十五庭
                        審判長法  官  林恩山
                              法  官  郭松濤
                              法  官  陳雅玲
正本係照原本作成。
不得上訴。
中    華    民    國    97    年    4     月    22    日
                              書記官  葉國乾


司法院資訊處製作；財團法人民間司法改革基金會備份。
